【裁判字號】    95,訴,1167
【裁判日期】    950830
【裁判案由】    業務過失致死
【裁判全文】
臺灣高雄地方法院刑事判決              95年度訴字第1167號
公  訴  人  臺灣高雄地方法院檢察署檢察官
被      告  乙○○
            庚○○
選任辯護人  鄧國璽律師
上列被告因業務過失致死案件，經檢察官提起公訴（台灣高雄地
方法院檢察署93年度偵字第15619 號），本院判決如下：
    主  文
乙○○共同未取得合法醫師資格，擅自執行醫療業務，處有期徒
刑柒月，緩刑貳年。
庚○○無罪。
    事  實
一、乙○○係領有行政院衛生署核發護士證書之合格護理人員，
    並自民國92年7 月23日起擔任址設於高雄縣仁武鄉○○村○○○路108 號「聖翁護理之家」之護士，平日負責為院內安
    養之老人護理之業務，係以從事護理工作為業務之人。緣在
    「聖翁護理之家」安養之老人林師點因無法自行進食，平日
    需藉由鼻胃管灌食，乙○○明知為病人置換鼻胃管係屬侵入
    性之醫療行為，依醫師法第28條規定，未取得合法醫師資格
    ，不得擅自執行該行為，而護理人員依護理人員法第24條第
    1 項第4 款規定，輔助施行置換鼻胃管之侵入性醫療行為，
    則應在合法醫師指示下，或獲得合法醫師囑咐後，依該醫囑
    執行，否則亦不得為病人置換鼻胃管，乙○○竟與該院護理
    長甲○○（另經本院以95年度醫訴字第5 號判處有期徒刑8
    月）共同基於違反上揭醫師法規定之犯意聯絡，明知自己未
    取得合法醫師資格，又未得醫囑，不得擅自為病人置換鼻胃
    管，僅因受護理長甲○○指派，即於92年10月15日上午9時
    30分左右，擅自為林師點置換鼻胃管。嗣因換管過程中，乙○○本應注意將置換之鼻胃管正確避開大氣管、插入食道後
    到達病人胃部，而不得插入氣管內，否則利用鼻胃管進行灌
    食或給藥之行為時，將導致所灌食之物品進入肺部，而導致
    病人吸入性肺炎及呼吸衰竭，並肇生死亡之危險，竟未予注
    意，不慎將置換之鼻胃管插入林師點之氣管內，旋於同日上
    午9 時45分許再對林師點進行灌食，導致食物由鼻胃管進入
    林師點之肺部，致使林師點因肺部及氣管受食物阻塞，引發
    吸入性肺炎，經於同日下午1 時許送高雄榮民總醫院急救，
    仍於翌日即92年10月16日下午2 時12分許因肺部發炎併發呼
    吸衰竭不治死亡。
二、案經林師點之子丙○○告訴台灣高雄地方法院檢察署檢察官
    偵查起訴。
    理  由
壹、被告乙○○部份：
一、上揭犯罪事實，業經被告乙○○於本院審判程序中坦認不諱
    ，另關於：
  (一)被告乙○○係經考試院護士考試及格，領有行政院衛生署發
    給之護士證書，並於92年7 月起擔任「聖翁護理之家」之護
    士，擔任院內安養老人之護理工作等情，除經被告自承外，
    尚經共同被告庚○○、聖翁護理之家負責人己○○於本院審
    判中證述詳細，並有乙○○之護士證書影本1 紙在卷可佐。
  (二)而被害人林師點確因鼻胃管誤置入氣管內，嗣經灌食食物而
    引發肺炎即呼吸衰竭而死亡乙情，除經證人即當時為林師點
    急救之高雄榮民總醫院醫師戊○○到庭證稱：我當時發現林
    師點肺部的呼吸聲很大，有呼吸瀕臨衰竭的情形，需要插管
    （氣管內管），當我將林師點的額頭往下壓、下額往上抬以
    暢通呼吸道，再用喉頭鏡伸入病人口腔，將伊喉頭挑開，利
    用喉頭鏡燈光用肉眼去看病人聲帶及呼吸道是否暢通，我發
    現鼻胃管放在林師點喉頭的氣管裡面，便趕緊將鼻胃管拿出
    來執行氣管插管，當時並未看到鼻胃管有扭曲、捲曲的狀態
    ；此種放錯位置的錯誤應是標準動作沒有作好，因訓練不夠
    沒有注意或未加確認所導致，此時倘灌食絞碎的食物有可能
    引發肺炎及呼吸衰竭，本件我確定林師點是鼻胃管位置裝設
    錯誤後還有繼續灌食的情形等語（本院卷第79頁至第85頁）
    外，並有法務部法醫研究所94年9 月6 日法醫理字第094000
    2338號函所附法醫文書審查鑑定書、及行政院國軍退除役官
    兵輔導委員會高雄榮民總醫院94年4 月27日高總管字第0940
    004041號函所附林師點之病歷資料，其中「住院醫師入院病
    歷」記載：「NG tube in his trachea was noted at that
    time」（中譯：（急診）當時在其氣管內發現有鼻胃管）等
    語可佐。再者，高雄榮民總醫院醫師戊○○為林師點急救插
    管時，發現有鼻胃管誤置之情形，遂將鼻胃管重置於胃部，
    惟依嗣後拍攝之X 光片顯示，當時林師點肺部之病變已產生
    ，肺部積留厚塊物，多處有肺炎現象等情，亦有高雄榮民總
    醫院病歷資料查詢函覆表2 份存卷足據（93年偵字第15619
    號卷第60頁、第61頁）。
  (三)另鼻胃管錯置氣管內，病患經灌食後會引起嚴重之吸入性肺
    炎，呈現呼吸急促及發燒之情形，致死率極高乙節，亦經證
    人即高雄榮民總醫院醫師黃嘉文及陳瑞光於上開偵查案件中
    同陳在卷（該偵查卷第82至84頁）。而被告身為專業護理人
    員，平日又以照護院內安養老人為其業務，對此自應知之甚
    詳，並應注意為老人置換鼻胃管時，不得將鼻胃管誤置入氣
    管內，否則將肇生死亡結果之高度危險。
  (四)至係被告乙○○將鼻胃管錯誤插入林師點之氣管內乙情，另
    有證人即「聖翁護理之家」之護士辛○○於本院審判中證稱
    ：92年10月15日早上9 時許，我看到被告乙○○為林師點更
    換鼻胃管，隨後並為林師點餵食牛奶等流質食物，之後我在
    11時許發現林師點身體很燙，有發燒，在12時左右因為林師
    點燒沒退，我便在鼻胃管進行反抽，結果反抽物有20cc左右
    的食物沒消化，經報告護理長後，便在當日下午1 時左右送
    往高雄榮民總醫院急救等語（本院卷第88頁至第92頁）甚詳
    。是被告本應注意置換鼻胃管時，應避開氣管，插入食道後
    進入胃部，竟疏於注意，而誤將鼻胃管插入林師點之氣管內
    ，其為林師點置換鼻胃管之行為自屬有過失。
  (五)再依行政院衛生署94年3 月4 日衛署醫字第0940005560號函
    所載，所謂「侵入性醫療行為」，係指醫療行為步驟中，採
    用穿刺（puncture）；或採用皮膚切開術（incision of
    skin ） ；或將器械、外來物置入人體來從事診斷或治療之
    行為，均屬之。而將屬於外來物之「鼻胃管」經由病換鼻腔
    、咽喉、避開大氣管、深入食道到達患者胃部，以為引流、
    抽吸或灌食、給藥之行為。應屬「侵入性治療及處置」。而
    醫療工作之診斷、處方、手術、病歷記載、施行麻醉之醫療
    行為，應由醫師親自執行，其餘行為得在醫師就特定病人診
    察後，由輔助人員本其專門職業法規所規定之業務，依醫師
    法第28條但書之規定意旨，依照醫囑執行之，而「輔助施行
    侵入性治療、處置」係屬護理人員法第24條第1 項第4 款所
    稱醫療輔助行為之範圍等情，亦有上開函1 紙在卷可佐，亦
    即，為被害人林師點置換鼻胃管係屬「侵入性之治療及處置
    」行為，依醫師法第28條規定，非合法醫師不得執行；而依
    護理人員法第24條第1 項第4 款規定，護理人員亦應在醫師
    指示下、或依照醫囑始得執行。被告身為合格之護理人員，
    對此自難推諉不知，竟未得醫囑，僅憑該院護理長甲○○之
    指示，即逕自為林師點置換鼻胃管，自該當於違反醫師法第
    28條之罪。
  (六)綜上，林師點在95年10月15日上午9 時許因乙○○違反醫師
    法第28條規定擅自為林師點置換鼻胃管，並於換管過程中因
    過失誤將鼻胃管置入氣管，旋即灌食，不久即出現發燒、呼
    吸急促現象，於同日下午2 時48分許經送至榮總醫院急救，
    急救時醫師為其照射X 光，發現肺部有積留厚塊物，多處有
    肺炎現象，林師點旋於翌日下午2 時12分許因肺炎併發呼吸
    衰竭而死亡之事實，即堪認定，可見林師點確係因乙○○誤
    置鼻胃管而導致吸入性肺炎，並因肺炎併發呼吸衰竭而死亡
    ，且林師點之死亡與乙○○為林師點更換鼻胃管錯置氣管內
    之行為顯有相當因果關係。是被告乙○○犯罪事證明確，洵
    堪認定，應依法論科。
二、查被告行為後，如附表所示之相關刑法規定均經變更，並俱
    於95年7 月1 日施行，玆經整體比較結果，裁判時法並未較
    為有利，從而依刑法第2 條第1 項規定，自應適用各該行為
    時法，亦即修正前刑法至明。
三、按所謂「醫療行為」，係指凡以治療、矯正或預防人體疾病
    、傷害、殘缺為目的，所為之診察、診斷及治療，或基於診
    察、診斷結果，以治療為目的，所為之處方、用藥、施術或
    處置等行為之全部或一部，包括對人體有「侵入性」之施術
    或處置，均屬醫師法規範之醫療行為，本案被告乙○○為被
    害人為上開插管餵食行為，顯屬對人體具有「侵入性」之醫
    療行為，此均如前述。被告乙○○並未取得合法醫師資格，
    又未得醫囑，即擅自執行置換鼻胃管之醫療業務，又因其業
    務上之過失使被害人告訴人受有上開死亡之結果，核其所為
    ，係犯醫師法第28條之非法執行醫療業務罪及修正前刑法第
    276 條第2 項之業務過失致死罪。又被告乙○○就所犯上揭
    醫師法第28條前段之非法執行醫療業務罪部分，與該院護理
    長甲○○間有犯意之聯絡及行為之分擔，應依現行刑法第28
    條規定論以共同正犯（新舊法對共同正犯之成立要件及刑罰
    效果均未變更，無新舊法比較之問題）。又被告以一治療行
    為，同時違反上開醫師法第28條規定，並導致被害人林師點
    死亡，係一行為觸犯二罪名，為想像競合犯，應依刑法第55
    條之規定，從較重之共同非法執行醫療業務罪論。檢察官起
    訴書固未敘及被告乙○○另犯違反醫師法第28條之罪名，惟
    此部分犯罪事實，與被告前揭論罪之過失致人於死犯行間，
    有想像競合犯之裁判上一罪關係，本院自應併予審理，並依
    法告知罪名。爰審酌被告未具合法醫師資格，竟未得醫囑而
    擅自執行醫療業務，影響國家醫政之管理及他人之身體健康
    ，且已造成被害人死亡，造成之損害非小，然犯後坦認犯行
    ，態度尚可，且已與告訴人達成和解，此有卷附和解書1紙
    可參，顯見確有悔意，且其前無犯罪之前科，有其台灣高等
    法院被告前案紀錄表1 份在卷可稽，平日素行良好等一切情
    狀，量處如主文所示之刑。又被告前未受有期徒刑以上刑之
    宣告，其因一時失慮，偶罹刑典，事後坦承犯行，頗具悔意
    ，經此刑之宣告後，應知所警惕而無再犯之虞，因認所宣告
    之刑，以暫不執行為適當，爰參照最高法院95年5 月23 日
    第8 次刑庭會議決議，適用現行刑法第74條第1 項第1 款之
    規定，宣告緩刑2 年，以啟自新。至被告乙○○所使用之鼻
    胃管，因係「聖翁護理之家」所有之物，並非被告所有，爰
    不予宣告沒收。
貳、被告庚○○部分：
一、公訴意旨以：被告庚○○係設於高雄縣仁武鄉○○村○○○
    路108 號「聖翁護理之家」之負責人，就該院護士乙○○執
    行前揭為院內安養老人林師點置換鼻胃管之侵入性醫療行為
    時，負有注意是否已得合法醫師囑咐之義務，否則不得任由
    乙○○擅自為林師點置換鼻為管，然於乙○○上揭時地為被
    害人林師點置換鼻胃管之時，竟疏未注意監督乙○○未得合
    法醫師之指示，即任由乙○○自行為林師點置換鼻胃管，使
    乙○○因過失將鼻胃管錯置於林師點之肺部並予灌食，導致
    食物自鼻胃管進入肺部，林師點因肺部及氣管受食物阻塞，
    引發吸入性肺炎，經送高雄榮民總醫院急救，仍於翌日因肺
    部發炎併呼吸衰竭死亡。因認被告庚○○涉犯刑法第276 條
    第2 項之業務過失致人於死罪。
二、按犯罪事實應依證據認定之，無證據不得認定犯罪事實；又
    不能證明被告犯罪者，應諭知無罪之判決，刑事訴訟法第15
    4 條第2 項、第301 條第1 項分別定有明文。而事實之認定
    ，應憑證據，如未能發現相當證據，或證據不足以證明，自
    不能以推測或擬制之方法，以為裁判基礎，最高法院40 年
    台上字第86號判例意旨足資參照。又依刑事訴訟法第161 條
    第1 項之規定：檢察官就被告犯罪事實，應負舉證責任，並
    指出證明之方法。因此，檢察官對於起訴之犯罪事實，應負
    提出證據及說服之實質舉證責任。倘其所提出之證據，不足
    為被告有罪之積極證明，或其指出證明之方法，無從說服法
    院以形成被告有罪之心證，基於無罪推定之原則，自應為被
    告無罪判決之諭知，亦有最高法院92年台上字第128 號判例
    要旨足參。所謂認定犯罪事實之證據，係指足以認定被告確
    有犯罪行為之積極證據而言，如未發現相當證據，或證據不
    足以證明，自不能以推測或擬制之方法，以為裁判基礎。且
    刑事訴訟上證明之資料，無論其為直接證據或間接證據，均
    須達於通常一般人均不致於有所懷疑，而得確信其為真實之
    程度，始得據為有罪之認定，若其關於被告是否犯罪之證明
    未能達此程度，而有合理性懷疑之存在，致使無從形成有罪
    之確信，根據「罪證有疑，利於被告」之證據法則，即不得
    遽為不利被告之認定，此觀諸最高法院76年台上字第4986
    號判例意旨亦甚明顯。
三、公訴意旨認被告庚○○涉犯上開過失致人於死罪行，無非係
    以：被告庚○○於偵查中自陳其為「聖翁護理之家」之負責
    人，並承認該院護理長亦歸其管理，及告訴人丙○○之指訴
    、證人王仁杰、黃嘉文、陳瑞光於偵查中之證述，及上開行
    政院衛生署函、法務部法醫研究所法醫文書審查鑑定書等資
    為論據。訊據被告庚○○堅詞否認有何過失致人於死犯行，
    辯稱：我並非「聖翁護理之家」之負責人，登記名義人也不
    是我，我只是該院之股東，負責業務招攬、行政管理之部分
    ，關於護理相關業務則由護理長甲○○負責，本案被告即護
    士乙○○係由護理長甲○○監督管理，護理長及護士均不受
    我指揮監督等語。是爭點在於：被告庚○○對於該院院內護
    理事務及護士乙○○所從事之護理或醫療輔助行為，究有無
    指揮監督或管理之權限與義務。
四、經查：依卷附「聖翁護理之家」之「護理機構開業執照」所
    載，「聖翁護理之家」係由己○○於90年2 月15日向高雄縣
    政府衛生局申請開業，負責護理人員亦登記為己○○。可見
    「聖翁護理之家」之負責人並非被告庚○○，而係己○○。
    再據己○○於審判中證稱：我是「聖翁護理之家」的負責人
    ，總共有3 名股東，分別是我、潘良騰、及本案被告庚○○
    。我負責業務招攬，被告庚○○則負責行政及公關業務，因
    此員工都稱呼被告為院長，至醫療護理相關業務、及護士招
    聘甄選事宜，均由被告之配偶即護理長甲○○負責，亦由甲○○個人自行決策判斷，被告並無參與院內之醫療業務等語
    （本院卷第95頁至第97頁）。證人即共同被告乙○○亦到庭
    證稱：我是在92年8 月間進入「聖翁護理之家」擔任護士，
    當時係由護理長甲○○面試應徵，院內一般醫療業務均由護
    理長甲○○指揮監督，案發當日亦係甲○○指示我為林師點
    置換鼻胃管，至被告庚○○則負責行政方面的業務（本院卷
    第120 頁至第124 頁）。綜上，可見被告庚○○僅係「聖翁
    護理之家」之出資人之一，在院內負責行政業務及公關業務
    ，關於院內醫療及護理相關事宜，則歸由護理長甲○○主管
    ，院內護士亦由甲○○監督指揮。即「聖翁護理之家」安養
    院就行政、公關、業務招攬、醫療護理等業務，係分工分層
    負責，各有職掌，況院內病患之安養護理本為專業性甚高之
    工作，稍有不慎，將隨時對院內安養老人之生命身體健康產
    生莫大危害，衡諸常情，院內護理人員應無可能由不具任何
    醫療護理經驗之被告庚○○擔任指揮監督之職務，而院內既
    設有護理長一職，關於護士執行醫療護理業務自應由護理長
    監督指揮，亦符常理。可見被告庚○○辯稱其對於該院院內
    護理事務及護士乙○○所從事之護理或醫療輔助行為，並無
    指揮監督或管理之權限與義務等語，應可採信。職是，自無
    從令被告庚○○對於本件林師點之死亡負業務過失之罪責。
    此外，查無其他積極證據，足以認定被告庚○○就被害人林
    師點之死亡結果應負何等業務過失之罪責，自屬不能證明被
    告犯罪，依首開及前揭說明，應就被告庚○○部份諭知無罪
    之判決。
、據上論斷，應依刑事訴訟法第299 條第1 項前段、第301 條
    第1 項、醫師法第28條，刑法第2 條第1 項前段、第11 條
    前段、第28條、第55條、第74條第1 項第1 款、修正前刑法
    第276 條第2 項、修正前罰金罰鍰提高標準條例第1 條前段
    ，判決如主文。
本案經檢察官丁○○到庭執行職務。
中    華    民    國    95    年    8     月    30    日
              刑事第十四庭審判長法  官  蔡廣昇
                                法  官  林瑋桓
                                法  官  紀凱峰
以上正本證明與原本無異。
如不服本判決，應於收受送達後10日內向本院提出上訴書狀。
中    華    民    國    95    年    8     月    31    日
                                書記官  黃進遠
┌───────────────────────────────────────────────┐
│附表：                                                                                        │
├──────┬─────────────┬─────────────┬───────┬────┤
│相關變更條文│行為時法（下稱舊法）之內容│裁判時法（下稱新法）之內容│比  較  理  由│備    註│
├──────┼─────────────┼─────────────┼───────┼────┤
│【罰金刑貨幣│依法律應處罰金、罰鍰者，就│中華民國94年1 月7 日法修正│刑法之貨幣單位│經依現行│
│單位之變更】│其原定數額得提高為2 倍至10│施行後，刑法分則編所定罰金│由「元（指銀元│法規所定│
│罰金罰鍰提高│倍（刑法乃係定明10倍）。第│之貨幣單位為新臺幣。94年1 │）」變更為「新│貨幣單位│
│標準條例第1 │1 條所定得提高倍數之規定，│月7 日刑法修正時，刑法分則│臺幣」，且刑法│折算新臺│
│條前段、第5 │於本條例修正後制定之法律，│編未修正之條文定有罰金者，│分則之罰金數額│幣條例第│
│條→刑法施行│不適用之；本條例修正前公布│自94年1 月7 日刑法修正施行│，亦視該分則先│2 條之規│
│法第1 之1 條│之法律，於本條例修正後修正│後，就其所定數額提高為30倍│前曾修正與否，│定折算後│
│第1 項、第2 │其罰金罰鍰數額或法律經全部│。但72年6 月26日至94年1 月│而分別提高3 或│等值，是│
│項          │修正而其罰金罰鍰數額未予變│7 日新增或修正之條文，就其│30倍。        │以新法並│
│            │更者，亦同。              │所定數額提高為3 倍。      │              │未較有利│
├──────┼─────────────┼─────────────┼───────┼────┤
│【罰金刑之下│罰金：（銀元）1 元以上。  │罰金：新臺幣1000元以上，以│罰金刑之下限，│舊法下限│
│限與加、減】│                          │百元計算。                │由銀元10元（亦│刑較低，│
│刑法第33條第│                          │                          │經提高）即新臺│較為有利│
│5 款        │                          │                          │幣30元，提高為│        │
│            │                          │                          │新臺幣1000元；│        │
│            │                          │                          │且加（減）之最│        │
│            │                          │                          │低數額，亦由銀│        │
│            │                          │                          │元1 元即新臺幣│        │
│            │                          │                          │3 元，提高為新│        │
│            │                          │                          │臺幣100 元    │        │
├───┬──┴─────────────┴─────────────┴───────┴────┤
│整體比│舊法最低刑度低，經整體比較結果，以舊法較有利於被告，應適用舊法                        │
│較結果│                                                                                      │
└───┴───────────────────────────────────────────┘
附錄：中華民國刑法第276條
因過失致人於死者，處 2 年以下有期徒刑、拘役或 2 千元以下
罰金。
從事業務之人，因業務上之過失犯前項之罪者，處5 年以下有期
徒刑或拘役，得併科3 千元以下罰金。


司法院資訊處製作；財團法人民間司法改革基金會備份。
